【裁判字號】    97,交聲,410
【裁判日期】    970214
【裁判案由】    聲明異議
【裁判全文】
臺灣臺中地方法院交通事件裁定     97年度交聲字第410號
原處分機關  交通部公路總局臺中區監理所臺中市監理站
聲明異議人
即受處分人  甲○○
上列受處分人因違反道路交通管理處罰條例案件，對於交通部公
路總局臺中區監理所臺中市監理站民國97年1 月17日所為之裁決
（裁監稽違字第裁61－GC0000000 號裁決書）聲明異議，本院裁
定如下：
    主    文
原處分關於裁處罰鍰新臺幣肆萬伍仟元部分撤銷。
前項撤銷部分，不罰。
    理    由
一、原處分機關略以：受處分人甲○○於民國95年10月18日3 時
    46分許，騎乘車號PV8- 438號重型機車，在臺中市○○○路
    ○段320 號前因「酒後駕車，經酒測值為每公升0.89毫克，
    超過標準值每公升0.25毫克」之違規，而為臺中市警察局第
    五分局文昌派出所警員依道路交通管理處罰條例第35條第1
    項第1 款規定舉發。該所遂於97年1 月17日裁處受處分人罰
    鍰新臺幣（下同）4 萬5 千元，並吊扣駕駛執照12個月，逾
    97年2 月17日不繳納罰鍰及駕駛執照，處罰鍰4 萬5 千元並
    吊扣駕駛執照24個月，逾97年3 月2 日不繳納罰鍰及駕駛執
    照，罰鍰逕送強制執行，並註銷駕駛執照等語。
二、受處分人異議意旨略以：受處分人酒後駕車前經臺灣臺中地
    方法院檢察署檢察官緩起訴處分確定，諭命支付6 萬元，已
    於96年6 月26日繳納，臺中監理站裁處罰鍰4 萬5 千元，有
    違行政罰法一事不二罰規定，爰依法聲明異議等語。
三、按「汽車駕駛人，駕駛汽車經測試檢定有下列情形之一者，
    處新臺幣1 萬5 千元以上6 萬元以下罰鍰，並當場移置保管
    該汽車及吊扣其駕駛執照1 年：（一）酒精濃度超過規定標
    準。」、「汽車駕駛人有下列情形之一者，不得駕車：（二
    ）飲用酒類或其他類似物後其吐氣所含酒精濃度超過每公升
    0.25毫克或血液中酒精濃度超過百分之0.05以上。」，道路
    交通管理處罰條例第35條第1 項第1 款、道路交通安全規則
    第114 條第2 款分別定有明文。惟依95年2 月5 日正式施行
    之行政罰法第26條第1 項規定：「一行為同時觸犯刑事法律
    及違反行政法上義務規定者，依刑事法律處罰之。但其行為
    應處以其他種類行政罰或得沒入之物而未經法院宣告沒收者
    ，亦得裁處之。」，此乃一行為同時造成刑罰法律與行政秩
    序罰規定發生競合適用之關係時，基於「一事不二罰」之法
    理，經由立法程序確立應以刑罰優先為原則，避免行為人承
    受過度且重複之處罰。此觀該條立法理由明確揭示：「一行
    為同時觸犯刑事法律及違反行政法上義務規定時，由於刑罰
    與行政罰同屬對不法行為之制裁，而刑罰之懲罰作用較強，
    故依刑事法律處罰，即足資警惕時，實無一事二罰再處行政
    罰之必要。且刑事法律處罰，由法院依法定程序為之，較符
    合正當法律程序，應予優先適用。但罰鍰以外之沒入或其他
    種類行政罰，因兼具維護公共秩序之作用，為達行政目的，
    行政機關仍得併予裁處，故為第1 項但書規定。」，其理益
    明。是以前揭行政罰法中刑事法律處罰優先，且不再處以行
    政秩序罰之目的，既係因為行為人已接受刑罰而足資警惕，
    且已發生懲罰之作用，即無使行為人陷於雙重處罰之不利益
    ，則關於刑事法律處罰之範圍自應採取實質認定，凡刑事實
    體法或程序法中所規定客觀上剝奪行為人生命、自由、財產
    權利，主觀上亦因制裁之嚴厲性、痛苦性，其強度足以造成
    心理強制而間接達成矯正教化目的之處遇手段，皆應納入其
    中，而不以形式上符合刑法第32條至第34條所定主刑及從刑
    種類者為限，始與前揭法律規範之意旨相符，臺灣高等法院
    臺中分院95年度交抗字第580 、591 號、96年度交抗字第26
    2 、253 號均採同旨，可資參照。
四、經查：
（一）本件受處分人上開酒後駕車除構成道路交通管理處罰條例
      第35條第1 項第1 款之交通違規事由外，亦已合於刑法第
      18 5條之3 服用酒類不能安全駕駛動力交通工具而駕駛罪
      之構成要件，經臺灣臺中地方法院檢察署檢察官於斟酌受
      處分人之犯後態度及公共利益之維護，認以緩起訴處分為
      適當，乃以95年度偵字第26324 號為緩起訴處分，其緩起
      訴期間為1 年，受處分人應向國庫支付6 萬元等情，有前
      開緩起訴處分書、臺灣高等法院被告前案紀錄表在卷可稽
      。則受處分人上開違反刑事法律禁止規範之犯罪事實既已
      明確，僅因檢察官採取緩起訴處分之替代性刑事處遇手段
      ，未將該案逕行起訴或聲請簡易判決處刑，致其後適用之
      刑事訴訟程序有所區別，然就受處分人負有包括支付一定
      金額予檢察官指定機構在內之義務觀察，其如未在上開指
      定期間內確實履行義務，依刑事訴訟法第253 條之3 第1
      項第3 款之規定，受處分人將遭受撤銷緩起訴處分之不利
      益；反之，倘其確實遵守並履行各項緩起訴條件，除非合
      於刑事訴訟法第260 條所定情形之一，否則受處分人即無
      再就同一案件遭受刑事訴追之虞。從而，受處分人已因上
      開緩起訴處分而剝奪其財產權，主觀上前揭金錢給付義務
      亦具有強制性、懲罰性，雖不若易科罰金係以支付金錢作
      為自由刑之替代，惟經由緩起訴處分條件之履行使其免於
      遭檢察官發動起訴程序，仍具有替代刑罰之效果，廣義而
      言，應屬前揭所稱之「實質刑事法律處罰」，而有行政罰
      法第26條第1 項「一事不二罰」規定之適用。
（二）至於原處分機關認行政罰法第26條第2 項所稱「不起訴處
      分」包括「緩起訴處分」在內，惟該項乃例外得裁處行政
      秩序罰之補充規定，參諸該條文係將「不起訴處分」、「
      無罪」、「免訴」、「不受理」、「不付審理」等不能證
      明刑事被告犯罪或未曾使其實際接受刑罰之情形逐一臚列
      ，顯然與該條第1 項所指發生處罰競合之前提要件尚有未
      合，故有第2 項仍依違反行政法上義務規定裁處之必要。
      而緩起訴處分既非不能證明行為人之犯罪事實，且有命被
      告為金錢給付、勞務給付及處遇措施不等之實質處罰，自
      與上開行政罰法第26條第2 項列舉之不起訴處分等情形迥
      然有別，仍無從遽為比擬而為相同之處置，易言之，行政
      罰法第26條第2 項既未將緩起訴處分列舉其中，本於「例
      外規定從嚴解釋」之法理及前揭說明，自不能將條文中「
      不起訴處分」之範圍，擴及於性質顯不相同之「緩起訴處
      分」，附此敘明。
五、綜上，原處分關於罰鍰45000 元部分，依行政罰法第26條第
    1 項前段規定，即應依刑事法律處罰之，已無再依上開道路
    交通管理處罰條例第35條第1 項第1 款裁處行政罰鍰之餘地
    ，受處分人據以聲明異議非無理由，原處分就此部分應予撤
    銷，另由本院為受處分人不罰之諭知。
六、據上論斷，應依道路交通管理處罰條例第87條第2 項，道路
    交通案件處理辦法第20條，裁定如主文。
中    華    民    國    97    年    2     月    14    日
                    交通法庭    法  官  蔡美華
上正本證明與原本無異。
如不服本裁定應於送達後5日內向本院提出抗告狀。
                                書記官  劉家瑜
中    華    民    國    97    年    2     月    14    日


司法院資訊處製作；財團法人民間司法改革基金會備份。
